【裁判字號】    90,訴,1121
【裁判日期】    901130
【裁判案由】    背信等
【裁判全文】
臺灣臺南地方法院刑事判決
    公  訴  人  臺灣台南地方法院檢察署檢察官
    被      告  甲○○
右列被告因背信等案件，經檢察官提起公訴（八十九年度偵字第一四０九五號），本
院判決如左：
    主  文
甲○○為他人處理事務，意圖為自己不法之利益，而為違背其任務之行為，致生損害
於本人之利益，處有期徒刑拾月；又為他人處理事務，意圖為自己不法之利益，而為
違背其任務之行為，致生損害於本人之利益，處有期徒刑壹年貳月；又為他人處理事
務，意圖為自己不法之利益，而為違背其任務之行為，致生損害於本人之利益，處有
期徒刑壹年貳月。應執行有期徒刑年。
    事  實
一、甲○○、丙○○二人共同出資購買坐落台南縣歸仁鄉○○段九一０號、九一０—
    一號、九一四號、九一五號、九一六號、九一七號及九一七—一號等七筆土地（
    以下簡稱系爭土地），雙方並於民國（下同）七十九年九月十二日，約定甲○○
    之應有部分為五分之三，丙○○之應有部分為五分之二，系爭土地暫時登記為具
    有自耕農身分之乙○○（另經臺灣台南地方法院檢察署檢察官不起訴處分）所有
    ，且在未出售前由乙○○擔任土地管理人，保管系爭土地所有權狀，為丙○○處
    理其應有部分土地之事務。詎甲○○竟基於為自己之不法利益之各別犯意，未經
    丙○○之同意，而先後為下列違背其任務之行為，致生損害丙○○對於系爭土地
    之利益：（一）八十一年三月間擅將上開九一０號、九一０—一號、九一四號、
    九一五號、九一七—一號等五筆土地，持向農民銀行府前分行設定本金最高限額
    二千四百萬元之抵押權，以貸借新台幣（下同）二千萬元。（二）八十二年二月
    間，以買賣為原因，擅將上開九一五號、九一七—一號等二筆土地，移轉登記予
    甲○○自己所有。（三）八十七年三、四月間，擅將九一六號、九一七號等二筆
    土地，以一千餘萬元之價金出賣予不知情之黃登成（登記為陳明松所有）。
二、案經丙○○訴請臺灣台南地方法院檢察署檢察官偵查起訴。
    理  由
一、訊據被告甲○○對於右揭其與告訴人丙○○共同出資購買系爭土地，但登記為乙○○所有，嗣未經告訴人之同意，而將九一０號、九一０—一號、九一四號、九
    一五號、九一七—一號等五筆土地，持向農民銀行府前分行設定本金最高限額二
    千四百萬元之抵押權而以借款，嗣又以買賣為原因，擅將上開九一五號、九一七
    —一號等二筆土地，移轉登記予其自己所有，又擅將九一六號、九一七號等二筆
    土地出賣予不知情之黃登成（登記為陳明松所有）之事實固均不諱言，惟辯稱：
    其抵押貸款分二階段進行，第一階段貸款五百萬元，其中丙○○取得九十二萬元
    ，第二階段係其提出其單獨所有之土地設定抵押，銀行始再准借一千五百萬元，
    其均正常繳息。又其將九一五號、九一七之一號等二筆土地登記為自己所有及將
    九一六號、九一七號等二筆土地出賣予黃登成，均未逾其出資比例，故其未圖自
    己不法之利益，亦未損害丙○○之利益等語。
二、經查：
（一）依告訴人丙○○及被告甲○○所簽訂之「共同購買土地契約書」第二條、第四
      條、第五條、第六條分別規定：「立契約人甲○○就右列土地（系爭土地）之
      持分為五分之三，立契約人丙○○之持分為五分之二。」、「出售右列土地應
      經雙方（告訴人及被告）同意。」、「未出售前右列土地管理人由甲○○為之
      ，但丙○○可要求其隨時報告管理情形。」、「土地所有權狀由甲○○保管之
      。」等語以觀，顯然告訴人已委任被告管理其應有部分之系爭土地，換言之，
      被告為告訴人處理系爭土地之事務無疑。
（二）據告訴人丙○○於偵查時，指稱：「我是告八十一年三月以後借款我沒有分到
      ，而且我也不知道，而八十一年三月以前有借一筆錢，我是有拿到九十二萬元
      ，而我告的是八十一年三月以後的事情，貸款銀行是農民銀行府前分行，而之
      前我有同意借款及分到借款的銀行是農民銀行仁德分行‧‧‧」等語（參閱九
      十年一月十五日訊問筆錄）。雖告訴人承認有收到九十二萬元之貸款，但此僅
      係八十一年三月以前貸款之部分，而本件貸款則係被告於八十一年三月二十六
      日，以上開九一０號、九一０—一號、九一四號、九一五號、九一七—一號等
      五筆土地，持向農民銀行府前分行設定本金最高限額二千四百萬元之抵押權後
      所為，有上開九一０號、九一０—一號、九一四號、九一五號、九一七—一號
      等五筆土地登記謄本等各一份可參。既然告訴人表示未同意本件貸款，且亦未
      收到貸款金額，而被告又未能舉證證明告訴人確有收到此部分之貸款金額，應
      認係被告於本件貸款未經告訴人之同意而擅自為之無訛。又縱被告真係繳息正
      常，但在土地上設定抵押權，對於土地所有權人之權利行使本係一種限制與負
      擔，且在抵押權未被塗銷前，土地均有被拍賣之危險，縱然被告繳息正常仍損
      害告訴人對上開九一０號、九一０—一號、九一四號、九一五號、九一七—一
      號等五筆土地之利益。
（三）既然右揭「共同購買土地契約書」第四條已明定出售系爭土地應經告訴人及被
      告雙方之同意，則被告未經告訴人之同意，即以買賣為原因，擅將上開九一五
      號、九一七—一號等二筆土地，移轉登記予被告自己所有，嗣又將上開九一六
      號、九一七號等二筆土地出賣予黃登成，此舉即已違反上開約定。而告訴人對
      於上開九一五號、九一七—一號、九一六號、九一七號等土地亦有一部分之權
      利，則被告擅自移轉所有權，自損害告訴人之利益。
（四）被告違背其任務之行為後，均未將所獲得之利益分予告訴人，足見被告有為自
      己不法利益之意圖至明。
三、綜上所述，被告所辯，無非卸責之詞，應不足採。此外，復有告訴人之指訴及共
    同購買土地契約書、系爭土地登記謄本各一份可憑，被告犯行應予認定。
四、核被告所為，係犯刑法第三百四十二條第一項背信罪。又被告先後三次背信行為
    之時間均相差在一年餘以上，故應係犯意各別，應分論併罰。爰審酌被告犯罪之
    動機、目的、手段、所生危害、所得利益及犯罪後否認犯行，且又未賠償告訴人
    之損害，毫無悔意等一切情狀，量處如主文所示之刑，並定其應執行刑，以資懲
    儆。
五、公訴意旨另稱：乙○○僅同意將系爭土地登記為其所有，惟其未在右揭共同購買
    土地契約書上見證人欄內簽名及蓋章，且亦未參與設定抵押貸款及移轉所有權之
    事宜，此均係被告甲○○冒用乙○○之名義為之，因認被告甲○○另犯刑法第二
    百十四條使公務員登載不實、第二百十六條、第二百十條行使偽造私文書及第二
    百十七條偽造印章、署押等罪嫌等語。惟查訊據被告堅決否認有使公務員登載不
    實、行使偽造私文書、偽造印章、署押等犯行，辯稱：其係經乙○○之授權而辦
    理的，故其未冒用乙○○之名義為之等語，且據證人乙○○於本院審理時，證稱
    ：「我只知道手續是由甲○○辦理，但契約書內容我都不知道。我將所有購買土
    地的資料、印章交給甲○○，同意授權由他全權處理。」、「同意（被告將土地
    登記在我名下），我都將所需資料交給被告由他處理」等語（參閱九十年十一月
    十九日審判筆錄）。既然證人乙○○同意系爭土地登記予其名下，且委由被告全
    權處理系爭土地之相關事宜，則應屬概括授權，縱證人乙○○未親自在右揭共同
    購買土地契約書上見證人欄內簽名及蓋章，亦未親自參與設定抵押貸款及辦理所
    有權移轉登記之事宜，而均係由被告代為之，但上開行為既均係在證人乙○○概
    括授權之範圍內，被告即無假冒證人乙○○之名義為之之情事，故被告應不另成
    立刑法第二百十四條使公務員登載不實、第二百十六條、第二百十條行使偽造私
    文書、第二百十七條偽造印章、署押等罪。惟公訴人既認被告所犯上開罪嫌與其
    所犯右揭刑法第三百四十二條第一項背信罪間，具有方法結果之牽連犯關係，屬
    裁判上之一罪，故本院不就上開罪名另為無罪之諭知，併此明。
據上論斷，應依刑事訴訟法第二百九十九條第一項前段，刑法第三百四十二條第一項
、第五十一條第五款，罰金罰鍰提高標準條例第一條前段，判決如主文。
中    華    民    國      九十      年      十一      月      三十      日
                                臺灣臺南地方法院刑事第五庭
                                    法  官  彭  振  湘
右正本證明與原本無異。
如不服本判決，應於判決送達後十日內，向本院提出上訴狀（須附繕本）。
                                    書記官  汪  姿  秀
中    華    民    國      九十      年      十一      月      三十      日
附錄本案論罪科刑法條全文：
刑法第三百四十二條第一項：
為他人處理事務，意圖為自己或第三人不法之利益，或損害本人之利益，而為違背其
任務之行為，致生損害於本人之財產或其他利益者，處五年以下有期徒刑、拘役、科
或併科一千元以下罰金。


司法院資訊處製作；財團法人民間司法改革基金會備份。
